【裁判字號】    97,訴,1259
【裁判日期】    980427
【裁判案由】    給付酬金
【裁判全文】
臺灣士林地方法院民事判決              97年度訴字第1259號
原      告  丙○○
                        樓
訴訟代理人  乙○○
被      告  戊○○
訴訟代理人  黃柏彰律師
上列當事人間給付酬金事件，本院於98年4 月13日言詞辯論終結
，判決如下：
    主  文
原告之訴駁回。
訴訟費用由原告負擔。
    事  實  及  理  由
一、原告起訴主張：被告於民國91年1 月24日經案外人吳阿燦介
    紹，授權委任原告研究辦理桃園縣龜山鄉林口中正運動公園
    徵收案，被告原有坐落桃園縣龜山鄉○○○段嶺頭小段168
    地號等16筆土地之撤銷徵收或補償地價案件，同意在委託案
    件完成作業時，自願提出補償金額百分之十五做為原告酬金
    （含介紹人介紹費百分之五在內），96年5 月3 日吳阿燦告
    知原告，被告業已向桃園縣政府領取補償金在案，原告依據
    授權委任書請求百分之十五之報酬，惟被告拒不支付，爰依
    民法委任契約關係，請求給付報酬。聲明：被告應給付原告
    415 萬6,817 元及自起訴狀繕本送達翌日起至清償日止按年
    息百分之五計算之利息。
二、被告則辯稱：(1)本件係承攬契約，已逾2 年時效。(2)原告並
    非律師，授權委任書違反律師法規定，因違反民法第71條規
    定，無效。(3)與原告簽署授權委任書是原告完成作業時，始
    得請求報酬，是指「撤銷徵收、發還土地、補償地價」，然
    本件被告領得係農業收入補償金、精神耗損補償金、商業收
    入補償金，並非地價補償，且原告代理提出之訴願、行政訴
    訟皆敗訴，本件領得補償金乃係被告拜託桃園縣議會議長丁
    ○○、立法委員甲○○等多位民意代表大力奔走，以及其他
    地主陳阿本向教育部陳情，經大法官會議釋字第531 號解釋
    認定政府於66年徵收案違法，政府通盤進行所有地主補償，
    方使被告及其他被政府徵收土地者獲得桃園縣政府補償，而
    原告僅有代理被告出席協調會，但對於領取補償金，並未發
    生決定性影響力，並未完成工作，故不得請求報酬。聲明：
    駁回原告之訴。
三、不爭執事項：
(一)、91年1 月24日兩造簽署授權委任書：「立授權委任書人（即
    被告）為坐落桃園縣龜山鄉○○○段嶺頭小段168 、169 之
    1 、169 之2 、169 之3 、170 、171 、171 之1 、171 之
    2 、171 之3 、171 之4 、175 之5 、172 、174 、219 、
    219 之1 、219 之2 等16筆土地（以下簡稱系爭土地）之原
    所有權人，茲因辦理上揭地號土地之撤銷徵收、發還土地或
    補償地價事件，特委任原告研究辦理，並全權代理被告就本
    案提起行政救濟，或提請各相關單位協商處理，以保障授權
    委任人即被告權益。被告同意在簽立授權委任書時，給付原
    告50萬元作研究費用（含專業代理人訴願及行政訴訟之規費
    ）；在本案完成作業時委任人自願提出發還土地總面積或地
    價補償總金額百分之十五酬謝受任人。本案授權委任期間以
    本案終局判決為基準，在授權委任期間，授權委任人不得另
    行委託他人、或自行辦理本案；否則授權委任人應補償受任
    人之損失，恐口無憑，特立本授權委任書為證。」
(二)、原告代理被告提出訴願、行政訴訟，行政院為訴願不受理，
    而臺灣臺北高等行政法院、最高行政法院皆駁回訴訟確定；
    至於請求依職權撤銷系爭土地徵收及依90年7 月土地公告現
    值按現行土地徵收規定加成補償等事項，移由內政部辦理，
    此有行政院決定書、臺灣臺北高等行政法院91年度訴字第32
    95號裁定、最高行政法院93年度裁字第1066號裁定在卷可參
    。
(三)、被告就系爭土地於95年間領取4,156 萬8,177 元，係農業收
    入損失、精神耗損、商業收入損失等3 項計算標準補償，此
    有桃園縣政府98年3 月5 日府地徵字第0980078242號函在卷
    可稽。
四、本院得心證之理由：
(一)、按「法律行為違反強制或禁止規定者，無效」，民法第71條
    前段定有明文。次按「未取得律師資格，意圖營利而辦理訴
    訟事件者，除依法令執行業務者外，處一年以下有期徒刑，
    得併科三萬元以上十五萬元以下罰金」，律師法第48條第1
    項規定明確，蓋無律師資格而執行律師業務者，嚴重破壞司
    法威信且損害司法形象，自有加以規範防制之必要，故律師
    法於81年11月16日修正公布時，增列非律師不得執行業務之
    範圍及罰則規定，期使未具律師資格者非法執業現象得以徹
    底消除，以維護司法威信，保障人民權益，而所謂訴訟事件
    ，係指民事、刑事及行政訴訟事件而言（該條立法理由參照
    ）。申言之，訴訟事件之提起及進行，非但攸關當事人權益
    至鉅，且涉及國家有限司法資源之合理分配，其處理結果之
    良窳更影響司法威信及司法從業人員之形象，故收受酬金代
    理當事人辦理訴訟事件者，自以具有相當法律專業知識之律
    師為宜，而法律亦就律師之資格、使命、義務、從業倫理等
    ，設有明文規範（如：律師法第一條明定律師以保障人權，
    實現社會正義及促進民主法治為使命，並承前項使命誠實執
    行職務，維護社會秩序及改善法律制度；第二條規定律師應
    砥礪品德、維護信譽、遵守律師倫理規範、精研法令及法律
    事務；第3 條、第4 條則就律師資格取得之積極、消極資格
    設有明文）。非律師收受酬金代理當事人為訴訟行為，極易
    滋生流弊，足以嚴重破壞司法信譽、損壞司法形象，律師法
    第48條第1 項始將之列為犯罪行為，設有處罰規定。衡諸目
    前客觀經濟狀況及一般社會觀念，該條項規定非屬單純行政
    管政措施，已滲入相當之倫理色彩。從而，倘未具律師資格
    者收受酬金為他人辦理訴訟事件，斟酌律師法第48條第1 項
    之立法目的及保護法益，應認其與該他人間之委任契約已違
    反法律禁止規定，依民法第71條前段，該委任契約應屬無效
    。另土地登記專業代理人（即俗稱之土地代書）受委託人之
    委託，得執行下列業務：(1)代理申請土地登記事項；(2)代理
    申請土地測量事項；(3)代理申請與土地登記有關之稅務事項
    ；(4)代理申請與土地登記有關之行政、公證、監證或非訟事
    項；(5)代理申請土地法規規定之提存事項；(6)見證或代理撰
    擬不動產契約等事項；(7)代理其他與地政業務有關之事項，
    土地登記專業代理人管理辦法第16條定有明文。上開業務範
    圍，不包括收受酬金為他人處理民刑事訴訟糾紛，或代理他
    人提起行政訴訟乙節，至為灼然。查原告未具律師資格，專
    長為土地實務及擔任土地登記專業代理人教育工作，為兩造
    所不爭。惟依兩造於91年1 月24日簽訂之系爭授權委任契約
    書所載，原告係接受被告之委託，全權處理系爭土地撤銷徵
    收、發還土地或補償地價等事件，性質應屬委任契約無誤，
    被告委任原告就本案提出「行政救濟」，授權委任期間以本
    案「終局判決」為基準，並收受50萬元之研究費用，包括「
    訴願」及「行政訴訟」之規費，且前開訴願及行政訴訟均由
    原告擔任代理人，並約定完成作業時，被告應提出發還土地
    總面積或地價補償總金額百分之十五酬謝原告，上開委任契
    約，顯已牴觸律師法第48條第1 項規定，揆諸上揭說明，系
    爭委任契約應認無效。
(二)、該系爭委任契約除約定行政救濟程序外，被告尚委任原告向
    各相關單位協商處理，退步言之，如認僅有委任原告處理訴
    訟部分係屬無效，扣除訴訟事件外，兩造間之委任契約尚屬
    有效，則應探究原告是否完成授權委任書之委託處理事務？
    。查，證人丁○○到庭證稱：因為之前我和被告就認識，被
    告因為中正運動公園被徵收，徵收錯誤要求發還土地，行政
    訴訟均敗訴確定，被告拿判決請問我該如何處理。我即說我
    可幫忙協調。找楊麗環立委、李鎮楠立委到桃園縣政府協調
    。65年徵收的時候被告的土地是劃定為農業區，70幾年的時
    候經過通盤檢討改為公園用地，符合徵收的要件。我們當時
    協調的重點在於當初徵收有錯誤，雖然經過補正但仍有瑕疵
    ，針對這點幫被告爭取。這在桃園縣政府經過協調，也於立
    法院協商，甲○○立委也幫忙協調。被告原先主張要發還土
    地或增加補償。但是桃園縣政府跟教育部都不同意發還土地
    或增加補償。因為我當了20幾年的民代也有擔任過行政首長
    ，有經驗，我幫他想了一個方案，可否主張政府的行政瑕疵
    造成精神上損失還有營業上損失、農作物上的損失。政府同
    樣一個項目不能補償兩次、徵收兩次。嗣後在經過幾次的協
    商後，才又獲得補償。這因甲○○立委的幫助，才能成功。
    是被告來拜託我的，因為我根本不認識原告。我們開多次協
    調會的時候原告都在場，並且幫忙講話。但是原、被告間的
    關係為何我不清楚。但是被告這些地主拿到補償金不是因為
    行政訴訟。原告有提出依照地價補償四成，但是政府不同意
    ，因為政府已經徵收過也已經補償過了。被告通知我去立法
    院的時候即見甲○○立委也在場，並參與協調等語。證人證
    詞雖與事實時間順序有出入，即教育部決議發放補償費是在
    93年5 月，而最高行政法院駁回之時間在93年8 月，因此原
    告質疑證人證述不實，然證人非習於法律之人，對於訴願、
    行政訴訟均遭駁回而誤認業已確定，亦有可能，況證人與原
    告並無嫌隙，並無虛偽證述之動機。復依據桃園縣政府92年
    3 月18日府地用字第0920052433號函：「依行政院90年4 月
    12日台90衛字第000255號函交教育部依內政部90年2 月7 日
    邀集有關機關之會商結論，本案核准徵收之行政處分仍應不
    予撤銷。教育部函覆本案並無土地徵收條例第49條之情形，
    不符合撤銷之要件，故不應撤銷徵收」是原告主張撤銷徵收
    發還土地之意見，仍不為採納。再依據桃園縣政府92年3 月
    21日府地用字第0920060351號函：「戊○○向行政院提出行
    政救濟有關請求依職權報請撤銷徵收及予以加成補償事項內
    政部於91年10月15日（台內字第0910013097號函）該將移文
    單函請本府辦理，本府將依教育部函示內容不予辦理撤銷徵
    收，今戊○○先生亦體認如辦理本案撤銷徵收，勢將造成對
    公益有重大影響，同意不要求辦理撤銷徵收，惟仍需補償其
    損失，鑑於本徵收案為政府徵收瑕疵在先，且同一徵收案不
    配合徵收領款者，予以協調補償，配合者卻不再後續補償，
    顯然不公平，故建請教育部本於需用土地人立場，比照陳阿
    本先生案模式予以妥善協調處理後續補救措施。」，該次會
    議紀錄正本除送相關單位及當事人外，並均送立法委員李鎮
    楠、陳根德、楊麗環、孫大千、甲○○、桃園縣議會議長丁
    ○○，是證人證述內容核與上開桃園縣函文相符，是原告為
    被告主張撤銷原徵收處分發還土地或按90年公告地價補償地
    價，均未獲桃園縣政府、教育部等機關採納。被告嗣後領取
    補償費係農業收入損失、精神耗損、商業收入損失等項目，
    業如前述，原告雖曾代理被告出席相關會議，然其主張未獲
    桃園縣政府、教育部採納，並未發生決定性力量。被告獲得
    補償金之緣由，係因其他地主陳阿本向教育部陳情，經大法
    官會議解釋認定政府徵收違法，教育部專案處理後續補償，
    惟教育部認為已領補償費者，不應再有後續補償事由，經民
    意代表盡力爭取配合徵收之地主亦應比照陳阿本模式補償。
    是原告未能提出證據證明被告領取補償係因為原告完成受委
    任之事務所致。基上，縱認委任契約部分有效，被告並非係
    因原告進行委任事宜而獲取補償，是原告請求即屬無據。
五、綜上，原告依據委任契約請求被告給付415 萬6,817 元及遲
    延利息，並無理由，應予駁回。
六、本件事實已臻明確，兩造其餘攻擊防禦方法及證據，經審酌
    後認與訴訟判決結果不生影響，爰不再逐一論述。
七、本件訴訟費用之依據：民事訴訟法第78條。
中    華    民    國    98    年    4     月    27    日
                  民事第一庭  法  官  絲鈺雲
以上正本證明與原本無異。
如對本判決上訴，應於判決送達後20日內向本院提出上訴狀。
中    華    民    國    98    年    4     月    30    日
                              書記官  林玫熹


司法院資訊處製作；財團法人民間司法改革基金會備份。
